【裁判字號】    92,重上更(一),95
【裁判日期】    920624
【裁判案由】    偽造文書等
【裁判全文】
臺灣高等法院臺中分院刑事判決                九十二年度重上更(一)字第九五號
    上  訴  人
    即 自 訴人  己○
    自訴代理人  乙○○
    自訴代理人  戊○○
    被      告  丁○○○
    選任辯護人  蘇俊維
右上訴人因偽造文書等案件，不服臺灣台中地方法院八十七年度自字第三四六號中華
民國八十八年四月七日第一審判決，提起上訴，判後後，經最高法院發回更審，本院
判決如左：
    主      文
原判決撤銷。
丁○○○連續行使偽造私文書，足以生損害於他人，處有期徒刑陸月，如易科罰金，
以參佰元折算壹日。台中市第四信用合作社永安分社取款憑條上偽造之羅陳換簽名壹
枚，沒收。
    事      實
一、丁○○○與己○為同胞姊弟關係，二人係羅陳換僅有之二名直系血親卑親屬子女
    及法定第一順位繼承人，羅陳換於民國（下同）八十七年二月二日因病昏迷被送
    至台中市澄清醫院加護中心救治，隨即於同年月六日晚上九時五十五分死亡。丁
    ○○○因知悉羅陳換生前在台中市第二信用合作社西屯分社、台中市第三信用合
    作社西屯分社及台中市第四信用合作社永安分社均有活期儲蓄存款及定期存款，
    明知羅陳換死亡之後，上開活期儲蓄存款及定期存款即屬羅陳換之遺產，應由其
    與其弟己○共同繼承，且在遺產尚未分割之前，應屬其與其弟己○公同共有，詎
    竟基於行使偽造私文書向上開信用合作社詐領羅陳換之存款以圖得不法所有之概
    括犯意，連續於下列時、地，分別為下列之行使偽造私文書與詐欺之犯罪行為，
    即：（一）於八十七年二月七日上午九時二十五分許，到台中市第三信用合作社
    西屯分社，提出羅陳換之存本取息儲蓄存款存單四張即存單號碼四六四七九○號
    （金額為新台幣（下同）十二萬元，存款期間自八十六年三月十九日至八十七年
    四月十九日）、存單號碼四六四三七六號（金額為二十四萬元，存款期間自八十
    六年三月七日至八十七年四月七日）、存單號碼五○一八二五號（金額為七十萬
    元，存款期間自八十六年七月三日至八十七年七月三日）、存單號碼五○一八二
    四號（金額為八十萬元，存款期間自八十六年七月三日至八十七年七月三日）及
    其保管印鑑章，利用不知情之台中市第三信用合作社西屯分社承辦人員，在上開
    存單背面之存戶欄盜蓋羅陳換之印鑑章各一枚，據以偽造羅陳換辦理解約表示之
    私文書，以辦理上開定期存款之解約手續，將上開定期存款解約後所可領取之一
    百八十五萬二千六百八十元轉入羅陳換在台中市第三信用合作社西屯分社所開設
    之活期儲蓄存款帳戶（000000－0），同時並親自在上開信用合作社之取
    款憑條盜蓋羅陳換之印文一枚，據以偽造羅陳換領取一百八十五萬二千六百八十
    元之私文書，並持以行使，使台中市第三信用合作社西屯分社之承辦人員陷於錯
    誤，將上開定期存款解約之一百八十五萬二千六百八十元均交付丁○○○領取，
    足生損害於台中市第三信用合作社西屯分社及羅陳換之另一位繼承人己○。（二
    ）於同日上午十時十一分許，續到台中市第二信用合作社西屯分社，提出羅陳換
    在台中市第二信用合作社西屯分社之存本取息儲蓄存款存單四張（存單號碼分別
    為0000000號、0000000號、0000000號、0000000
    號，每張存單之存款金額均為五十萬元，存款期間均自八十六年七月二日至八十
    七年七月二日）及其保管印鑑章，利用不知情之台中市第二信用合作社西屯分社
    承辦人員在上開存單背面之存戶欄盜蓋羅陳換之印鑑章各一枚，據以偽造羅陳換
    辦理解約表示之私文書，以辦理上開定期存款之解約手續，並由該承辦人員在上
    開信用合作社四張同日期之領息憑條（代傳票）「戶名」欄上蓋識別用之羅陳換
    印文各一枚，將上開定期存款解約後所可領取之金額轉入羅陳換在台中市第二信
    用合作社西屯分社所開設之活期儲蓄存款帳戶（000000－0），旋在台中
    市第二信用合作社西屯分社之二張取款條上之存戶欄上，親自盜蓋羅陳換之印文
    各一枚，據以偽造羅陳換領取十萬元及一百八十九萬三千五百三十元之私文書，
    並持以行使，使台中市第二信用合作社西屯分社之承辦人員陷於錯誤，將十萬元
    之現金交由丁○○○領取，並將一百八十九萬三千五百三十元中之五十萬元匯入
    丁○○○在合作金庫大竹支庫之帳戶（手續費三十元），另一百三十九萬三千五
  百元則以合支0000000號支票支付，足生損害於台中市第二信用合作社西
    屯分社及羅陳換之另一位繼承人己○。（三）於同日上午十時三十四分許，又到
    台中市第四信用合作社永安分社，提出羅陳換在台中市第四信用合作社永安分社
    之定期存款存單二張（每張存款金額均為一百萬元，存款期間均為八十六年七月
    三日至八十七年七月三日）及其保管印鑑章，利用不知情之台中市第四信用合作
    社永安分社承辦人員在上開存單背面之存戶欄盜蓋羅陳換之印鑑章各一枚，據以
    偽造羅陳換辦理解約表示之私文書，以辦理上開定期存款之解約手續，並由該承
    辦人員在上開信用合作社之轉帳收入傳票上蓋識別用之羅陳換印文一枚，將上開
    定期存款解約後所可領取之金額轉入羅陳換在台中市第四信用合作社永安分社所
    開設之活期儲蓄存款帳戶（一一八三四－八號），旋即在台中市第四信用合作社
    永安分社之取款憑條上親自偽造羅陳換之簽名一枚並盜蓋印文一枚，並另親自盜
    蓋羅陳換之印文一枚，偽造羅陳換領取一百九十九萬一千五百元之私文書，並持
    以行使，使台中市第四信用合作社永安分社之承辦人員陷於錯誤，將一百九十九
    萬一千五百元交由丁○○○領取，足生損害於台中市第二信用合作社西屯分社及
    羅陳換之另一位繼承人己○。
二、案經被害人己○向台灣台中地方法院提起本件自訴。
    理      由
一、訊據被告丁○○○（以下簡稱為被告）對伊有於前開時間，分別到台中市第二信
    用合作社西屯分社、台中市第三信用合作社西屯分社、及台中市第四信用合作社
    永安分社，以伊母親羅陳換之名義，提出羅陳換之存單、存摺及印章，親自或交
    由不知情之前開信用合作社之承辦人員簽名或用印，連續在上開信用合作社之羅
    陳換存款存單、領息憑條、領（取）款條，為前開蓋用羅陳換之印文及偽簽羅陳
    換姓名之行為，以辦理前開存款解約及領款事宜，領得前開款項等情，坦承不諱
    ，惟矢口否認有何偽造私文書、詐欺之犯行，辯稱：伊之父親羅火城生前曾於八
    十六年間出賣一筆土地，所得款項有二千四百萬元，當時即已分與伊弟即自訴人
    己○（以下簡稱為自訴人）一千二百萬元，其餘之一千二百萬元即交由伊母親羅
    陳換存入台中市各信用合作社，此一千二百萬元之存款本是要給伊，因伊之父母
    要應付老年醫療看護開銷，才暫時放在身邊使用，伊係遵照伊母親的意思將原放
    在林坤元處之定存單等取回再拿去辦理，伊拿到的錢都花在看護及伊母親之醫療
    費、喪葬費等費用上，並依照伊母親生前之囑咐，將領出來之金錢一部份交給自
    訴人之妻與子、一部份則交給親戚林呈祥遺孀及幼子，伊亦未與自訴人分其他不
    動產，伊所為並不足生損害於他人云云。
二、第查：本案被告辯稱羅陳換生前於台中市第二信用合作社西屯分社、台中市第三
    信用合作社西屯分社、及台中市第四信用合作永安分社所存入之上開金錢，係要
    留交給伊，並囑伊提領等情，為自訴人堅詞否認，羅陳換生前若有此意，何以不
    告知自訴人，或預立書面載明其意，以杜日後姐弟爭訟。證人林坤元於原審訊問
    時，既證稱羅陳換生前並未交待其遺產要如何處理 (見原審卷第一百四十三頁)
    ，嗣後證人改稱系爭存款係「羅陳換欠被告的，是要給被告的」等語，尚難遽加
    採信，況證人林坤元亦證稱：八十六年十月間曾受羅陳換之託至信用合作社領七
    百元萬元給被告 (被告稱僅取得六百九十多萬元），自不得以證人林坤元之證詞
    資為羅陳換生前有授權被告提領前開存款之證據，且人之權利能力始於出生，終
    於死亡，民法第六條有明文規定，依此規定，人於死亡之後，即無權利能力，亦
    無同意（或授權）能力，因此，如其生前有在金融機構辦理存款，則在其死亡之
    後，其存款即應由其全體繼承人繼承，亦只有其全體繼承人以各該繼承人自己之
    名義，才能提領上開存款，縱使被繼承人生前有授權他人領款，此項授權亦應因
    被繼承人之死亡而告終止，金融機構如知悉存款人已經死亡，亦不可能同意他人
    以死者之名義提款 (見原審卷第一百頁台中市第四信用合作社函），被告之母羅
    陳換已在八十七年二月六日死亡，有戶籍謄本一件在卷可稽（見原審卷宗第二三
    頁），被告明知此項事實，於翌日卻未向台中市第二信用合作社西屯分社、台中
    市第三信用合作社西屯分社、及台中市第四信用合作永安分社告知此項事實，而
    予以隱瞞，並以羅陳換之名義，連續在前開信用合作社之羅陳換存款存單、領息
    憑條、領（取）款條，為前開蓋用羅陳換之印文及偽造羅陳換簽名之行為，以辦
    理前開存款解約及領款事宜，並領取前開款項，其顯有行使偽造私文書向上開信
    用合作社詐領羅陳換之存款以圖得不法所有之犯意，足生損害於己○及上開信用
    合作社，此外，並有上開信用合作社相關之羅陳換存款存單、轉帳傳票、領息憑
    條、領（取）款條影本等在卷可稽（見原審卷宗第三十頁至五十五頁及本院卷）
    ，本件事證明確，被告所辯顯係脫卸之詞，不足採信，其犯行應堪認定。
三、核被告所為，係犯刑法第二百十六條、第二百十條之行使偽造私文書罪及同法第
    三百三十九條第一項之詐欺取財罪（自訴人誤認係侵占罪，尚有未洽），被告盜
    用羅陳換之印鑑章（利用不知情之信用合作社人員蓋羅陳換印章，係間接正犯）
    及偽造羅陳換之簽名署押之行為，係偽造私文書之部分行為，偽造私文書之低度
    行為為行使之高度行為所吸收，均不另論科，被告先後多次行使偽造私文書及詐
    欺取財，所為時間緊接，犯構成要件相同之罪，顯均係基於概括之犯意反覆為之
    ，依刑法第五十六條之規定，各論以一罪，所犯行使偽造私文書罪及詐欺取財罪
    間，有方法結果之牽連關係，依刑法第五十五條之規定，從一重之行使偽造私文
    書罪處斷，被告所犯詐欺取財罪部分，雖未經自訴人於自訴狀論述，因與被訴之
    行使偽造私文書部分有裁判上一罪之關係如上述，本院自應併予審判，至台中市
    第三信用合作社轉貸方傳票上所簽羅陳換之名字及台中市第二信用合作社定存解
    約後領息憑條（代傳票）「戶名」欄上所蓋羅陳換之印文、台中市第四信用合作
    社轉帳收入傳票上所蓋之羅陳換印文均僅供識別用，有證人甲○○及丙○○證述
    在卷，此部分自不涉及偽造文書罪行，併予敘明，原審未詳細勾稽遽為無罪之諭
    知，尚有未洽，上訴人即自訴人以原審判決不當為由上訴即有理由，應由本院將
    原審判決撤銷改判，爰審酌被告並無前科，有台灣高等法院被告全國前案紀錄表
    在卷可參，及其犯罪之動機、目的、手段、犯罪所生之危害暨於詐領上開款項後
    將其中之六十萬元支付羅陳換生前醫療、看護費用及殯葬費用、交付自訴人之妻
    、子共一百萬零七百五十元、交付林呈祥之遺孀一百萬元（有收據在卷可考），
    並與自訴人達成民事和解（見卷附和解書）等一切情狀，量處如主文第二項所示
    之刑，並諭知易科罰金之折算標準（按被告行為後刑法第四十一條業於九十年一
    月四日修正，同月十日公布，十二日生效，比較新舊法律規定，以新法規定有利
    於被告，依刑法第二條第一項前段應適用有利於行為人之裁判時法律），台中市
    第四信用合作社永安分社取款憑條上偽造之羅陳換簽名一枚，依刑法第二百十九
    條之規定宣告沒收。
四、自訴人自訴意旨指訴被告另偽造羅陳換之簽名及盜用羅陳換之印章，向台中市第
    一、六信用合作社分別盜領羅陳換所有之存款，認被告此部分所為，亦犯刑法第
    二百十六條、第二百十條之行使偽造私文書罪，及同法第三百三十九條條第一項
    之詐欺罪（自訴人誤認為侵占罪），惟被告堅決否認犯此部分之罪行。經查：羅
    陳換在台中市第一信用合作社之存款，雖分別於八十六年八月十八日被領取現金
    五十六萬二千七百六十八元（被告否認有收取此筆款項）及二百四十五萬元（由
    自訴人取得），另於十月六日被領取三百九十八萬元（由被告取得），在台中市
    第六信用合作社之存款亦於八十六年十月六日被領取二百九十八萬九千元（由被
    告取得）。惟上開存款提領之日期均在羅陳換生前（離死亡前將近半年），替羅
    陳換保管存摺與印章之證人林坤元復於原審證稱：羅陳換曾於八十六年十月初叫
    其領七百萬元給丁○○○等語，參以自訴人自承其曾自其父親處收取賣地所得之
    其中一千二百萬元，證人林坤元上開證述尚堪採信，自難僅依自訴人之指訴，即
    認被告有此部分之犯行，此外且查無其他積極證據足認被告犯此部分罪行，因此
    部分與右開判罪部分間分別有連續犯及牽連犯之裁判上一罪之關係，爰不另為無
    罪之諭知。
五、據上論斷，應依刑事訴訟法第三百六十九條第一項前段、第三百六十四條、第三
 百四十三條、第二百九十九條第一項前段、刑法第二條第一項前段、第五十六條
    、第二百十六條、第二百十條、第三百三十九條第一項、第五十五條、第二百十
    九條、修正後刑法第四十一條第一項前段、罰金罰鍰提高標準條例第一條前段、
    第二條，判決如主文。
中      華      民      國      九十二     年     六      月   二十四   日
                                臺灣高等法院臺中分院刑事第九庭
                                      審判長法  官  陳  筱  珮
                                            法  官  吳  重  政
                                            法  官  康  應  龍
右正本證明與原本無異。
如不服本判決應於收受送達後十日內向本院提出上訴書狀，其未敘述上訴之理由者並
得於提起上訴後十日內向本院補提理由書（均須按他造當事人之人數附繕本）。
                                            書記官  黃  薰  慧
中      華      民      國      九十二     年     六      月   二十五   日
                                                                        Ｒ


司法院資訊處製作；財團法人民間司法改革基金會備份。
